臺北高等行政法院判決
　　　　　　　　　　　　　　　　　　 95年度訴字第03063號
　　　　　　　　　　　　　　　.
原　　　告　宜蘭食品工業股份有限公司
代　表　人　甲○○（董事長）
訴訟代理人　乙○○
被　　　告　經濟部智慧財產局
代　表　人　蔡練生（局長）
訴訟代理人　丙○○
上列當事人間因商標註冊事件，原告不服經濟部中華民國95年07
月12日經訴字第09506172350號訴願決定，提起行政訴訟。本院
判決如下：
　　主  文
原告之訴駁回。
訴訟費用由原告負擔。
　　事  實
一、事實概要：原告於民國（以下同）93年01月09日以「岩燒」
    商標，指定使用於商標法施行細則第13條所定商品及服務分
    類表第29、30類之「牛奶、羊奶、調味乳、果汁牛奶果凍、
    椰果凍、蒟蒻製成之果凍、茶葉、茶葉包、罐裝烏龍茶飲料
    、冰棒、冰淇淋、糖果、軟糖、口香糖、水果糖、巧克力糖
    、冰淇淋糕餅、蛋糕、麵包、粉圓、速食粥、速食麵」等12
    0種商品，向被告申請註冊，嗣於93年09月20日及93年11月0
    8日兩度向被告申請將原指定使用之商品減縮為「冰棒、冰
    淇淋、果凍、椰果凍、蒟蒻製成之果凍、糖果、軟糖、口香
    糖、水果糖、巧克力糖、冰淇淋糕餅」等商品。案經被告審
    查，認本件商標圖樣上之「岩燒」為食物烹調方式之一種，
    指定使用於上開120項商品，有違商標法第23條第1項第1款
    之規定，乃以94年02月23日商標核駁第283220號審定書為核
    駁之處分；嗣經訴願機關經濟部94年06月27日經訴字第0940
    6130670號訴願決定書，認被告就原告一再提出之減縮商品
    之申請均未予處理，即遽以原指定使用商品（共120項）為
    審查範圍，而為本件商標應予核駁之處分，有審查程序上之
    瑕疵，爰將原處分撤銷，由被告於就原告減縮商品之申請案
    處理後，再就本件商標之註冊申請案另為適法之處分。案經
    被告重新審查後，仍認本件商標圖樣上之「岩燒」，為食物
    烹調方式之一種，指定使用於「牛奶、豆漿、果凍、蔭瓜、
    綠豆湯；茶葉、咖啡飲料、冰棒、糖果、餅乾、粉圓」等商
    品，無法使消費者認識其為表彰商品來源之識別標誌，有違
    商標法第23條第1項第1款之規定，應不准註冊，乃以95年03
    月01日商標核駁第290986號審定書再為核駁之處分。原告不
    服，提起訴願，經訴願決定駁回，原告猶未甘服，遂向本院
    提起行政訴訟。
二、兩造聲明：
　(一)原告聲明：
  1.原處分及訴願決定均撤銷。
  2.被告應作成准予本件商標註冊之處分。
  3.訴訟費用由被告負擔。
　(二)被告聲明：
  1.駁回原告之訴。
  2.訴訟費用由原告負擔。
三、兩造之主張：
甲、原告主張：
  (一)按「前項商標，應足以使商品或服務之相關消費者認識其為
    表彰商品或服務之標識，並得藉以與他人之商品或服務相區
    別。」為商標法第5條第2項之規定。又「商標有下列情形之
    一者，不得註冊：1、不符合第5條規定者。」復為同法第23
    條第1項第1款所規定。然而商標符號是否具有識別性，本為
    不確定法律概念，為避免行政機關恣意判斷之發生，被告乃
    訂定「商標識別性審查要點」，作為裁量之具體判斷依據。
  (二)按「審查商標有無識別性，應就指定使用之商品或服務、消
    費者之認知、實際交易情況及其使用方式，判斷是否足以使
    相關消費者認識其為表彰商品或服務之標識...。」為被告
    「商標識別性審查要點」第二點所建立之判斷標準。
  (三)被告係認本件商標「岩燒」2字，為食物烹調方式之一種，
    因而不具商標識別性；然將「岩燒」作為商標使用於「牛奶
    、豆漿、果凍、蔭瓜、綠豆湯、茶葉、咖啡飲料、冰棒、糖
    果、餅乾、粉圓」等商品，依一般消費者之認知，是否不足
    以認識其為表彰商品之標識?原告認為此點尚有疑義。按岩
    燒為一種新興之燒烤料理方式，係指將肉類或海鮮等生鮮食
    品放置於燒熱的石板上，然而在觀念上消費者多半將岩燒與
    生鮮食品作一聯結，而非將岩燒與原告所欲註冊之「飲料、
    糖果、餅乾」等商品作結合。因此在本案中由於「岩燒」2
    字並非市場上所習見之符號，即成為具有特殊性之文字，就
    其指定使用之商品與消費者之認知及商標所使用之方式，一
    般消費者足以判斷其為表彰商品之商標。
  (四)訴願決定所舉「油炸冰淇淋、珍珠奶茶、巧克力火鍋」等例
    ，認為「岩燒」在未來極有可能成為原告所指定使用之「牛
    奶、豆漿、果凍、蔭瓜、綠豆湯、茶葉、咖啡飲料、冰棒、
    糖果、餅乾、粉圓」等商品之料理方式。原告認為商標是否
    具有識別性既屬不確定法律概念，行政機關為判斷時，更應
    謹慎考量商標註冊當時之現實情形，不應以未來可能之想像
    而推定，否則以此不當之判斷而為行政裁量，實有裁量瑕疵
    之情形。
  (五)綜上所述，原處分及訴願決定顯然違法不當，懇請 鈞院鑒
    核，惠賜判決如訴之聲明，以維權益，俾符法制。
乙、被告主張：
  (一)按「前項商標應足以使商品或服務之相關消費者認識其為表
    彰商品或服務之標識，並得藉以與他人之商品或服務相區別
    。」為商標法第5條第2項所明定；又「商標不符合第5條規
    定者，不得註冊」，復為商標法第23條第1項第1款所明定。
  (二)本件原告申請註冊之「岩燒」商標，就一般消費者之認知，
    「岩燒」為一種習見之燒烤料理方式，此亦為原告所認同。
    而「岩燒」雖係將「肉類」或「海鮮」等生鮮食品，放置於
    燒熱的石板上，本件商標經核准減縮後之商品係第29類「牛
    奶、豆漿、果凍、蔭瓜、綠豆湯」等商品及第30類「茶葉、
    咖啡飲料、冰棒、糖果、餅乾、粉圓」等商品，雖屬非可作
    為燒烤之商品。然「岩燒」就一般消費者之認知，既是一種
    燒烤料理之方式，則以此作為商標，縱使用於前述第29、30
    類之非可作為燒烤之商品，仍無法使一般消費者認識其為表
    彰商品來源、品質、信譽之標識，並得藉以與他人之商品相
    區別，自不具商標識別性。
  (三)是被告依法核駁其註冊之申請，並無不合，敬請核判。
　　理  由
一、按「商標得以文字、圖形、記號、顏色、聲音、立體形狀或
    其聯合式所組成。前項商標，應足以使商品或服務之相關消
    費者認識其為表彰商品或服務之標識，並得藉以與他人之商
    品或服務相區別。」為商標法第5條所規定。又「商標有下
    列情形之一者，不得註冊：1、不符合第5條規定者。」復為
    同法第23條第1項第1款所規定。
二、本件係原告前於93年01月09日以「岩燒」商標，指定使用於
    商標法施行細則第13條所定商品及服務分類表第29、30類之
    「牛奶、羊奶、調味乳、果汁牛奶果凍、椰果凍、蒟蒻製成
    之果凍、茶葉、茶葉包、罐裝烏龍茶飲料、冰棒、冰淇淋、
    糖果、軟糖、口香糖、水果糖、巧克力糖、冰淇淋糕餅、蛋
    糕、麵包、粉圓、速食粥、速食麵」等120 種商品，向被告
    申請註冊，嗣於93年09月20日及93年11月08日兩度向被告申
    請將原指定使用之商品減縮為「冰棒、冰淇淋、果凍、椰果
    凍、蒟蒻製成之果凍、糖果、軟糖、口香糖、水果糖、巧克
    力糖、冰淇淋糕餅」等商品。案經被告審查，認本件商標圖
    樣上之「岩燒」有違商標法第23條第1 項第1 款之規定，乃
    為核駁之處分；嗣經訴願機關訴願決定，將原處分撤銷，由
    被告於就原告減縮商品之申請案處理後，再就本件商標之註
    冊申請案另為適法之處分。案經被告重新審查後，仍認本件
    商標圖樣上之「岩燒」，為食物烹調方式之一種，指定使用
    於「牛奶、豆漿、果凍、蔭瓜、綠豆湯；茶葉、咖啡飲料、
    冰棒、糖果、餅乾、粉圓」等商品，無法使消費者認識其為
    表彰商品來源之識別標誌，有違商標法第23條第1 項第1款
    之規定，應不准註冊，乃以95年03月01日商標核駁第290986
    號審定書再為核駁之處分。原告則不服，為如事實欄所載之
    主張。是本件應審究者厥為系爭商標「岩燒」，有無違反商
    標法第23條第1 項第1 款之規定。
三、本院判斷如下：
  (一)商標有無識別性，應以相關消費者的認知為準；然能影響消
    費者認知之因素，首在商標之特別性及與商品之關係，商標
    與商品的關係越遠，越不容易使消費者聯想為商品本身之說
    明，若商標與商品的關係越近，則越容易使消費者聯想為商
    品本身之說明，即不易於使消費者認知其為區別商品或服務
    來源之識別。再者，依商標識別性審查要點第三點之例示，
    獨創性、隨意性及暗示性商標，始具先天上識別性。
  (二)查本件原告申請註冊之「岩燒」商標圖樣，為中文「岩燒」
    二字，係來自澳洲的一種食物的烹調方式，以特殊的石材直
    接加熱到攝氏約4 百度高溫，再將生鮮魚肉時蔬置放於石材
    上燒烤，由於料理方式頗具特色，一時曾蔚為風潮，核係沿
    用既有之辭彙或事務，難謂為獨創性商標。況「岩燒」一詞
    ，就一般消費者之認知，「岩燒」為一種習見之燒烤料理方
    式，係將食物等生鮮食品，放置於燒熱的石板上，本件商標
    經核准減縮後之商品係第29類「牛奶、豆漿、果凍、蔭瓜、
    綠豆湯」等商品及第30類「茶葉、咖啡飲料、冰棒、糖果、
    餅乾、粉圓」等商品，雖屬非可作為燒烤之商品。惟在餐飲
    料理界中，常將既有的烹調方式，或將一般的食材以意想不
    到的結合，發展出新的創意餐點、菜色，例如：油炸冰淇淋
    、珍珠奶茶、清蒸臭豆腐、巧克力火鍋、咖啡雞、可樂豬腳
    等。是以，「岩燒」既為一種食物的料理方式，以之作為商
    標圖樣，指定使用在亦屬食物之「牛奶、豆漿、果凍、蔭瓜
    、綠豆湯；茶葉、咖啡飲料、冰棒、糖果、餅乾、粉圓」等
    商品，縱然以目前的現況二者並非常見之結合，但通常予人
    有不同產製方式，會有不同口味或口感之聯想，難謂毫無任
    何關連性，非屬隨意性商標，且無暗示性商標之功能。從而
    ，被告認本件商標圖樣於其所指定使用之商品，無法使消費
    者認識其為表彰商品來源之識別標誌不具識別性，依法自無
    不合。
四、綜上所述，被告依商標法第23條第1 項第1 款之規定，所為
    本件商標應予核駁之處分，並無不合；訴願決定予以維持，
    亦無違誤。原告訴請撤銷原處分及訴願決定，並請求被告應
    作成准予系爭商標註冊之處分，為無理由，應予駁回。
據上論結，本件原告之訴為無理由，爰依行政訴訟法第98條第3
項前段，判決如主文。
中　　華　　民　　國　　96　　年　　6 　　月　　21　　日
                       第七庭審判長法  官　李得灶
                                   法  官  林育如
                                   法  官  黃秋鴻
上為正本係照原本作成。
如不服本判決，應於送達後20日內，向本院提出上訴狀並表明上
訴理由，如於本判決宣示後送達前提起上訴者，應於判決送達後
20日內補提上訴理由書（須按他造人數附繕本）。
中　　華　　民　　國　　96　　年　　6 　　月　　21　　日
 　　  　　　　　　　 　　  　     書記官  蘇婉婷
